臺灣高等法院臺南分院刑事判決
110年度上訴字第684號
上  訴  人  
即  被  告  曹葉秋娟女  (民國00年0月00日生)
選任辯護人  黃曜春律師
上列上訴人因偽造文書等案件，不服臺灣嘉義地方法院109年度
訴字第423號中華民國110年4月14日第一審判決（起訴案號：臺
灣嘉義地方檢察署109年度調偵字第122號），提起上訴，本院判
決如下：
    主  文
原判決撤銷。
曹葉秋娟犯行使偽造私文書罪，處有期徒刑壹年拾月。偽造之「
黃玉芬」印章壹顆及如附表所示偽造之「黃玉芬」印文與署名各
壹枚，均沒收。未扣案犯罪所得新臺幣貳佰壹拾玖萬壹仟參佰壹
拾元沒收，於全部或一部不能沒收或不宜執行沒收時，追徵其價
額。
    事  實
一、曹葉秋娟於民國104年底因需款孔急，得知張尊悌與配偶黃
    玉芬經營補習班招生狀況不佳，有意出售黃玉芬所有坐落嘉
    義市○○○段○○段000地號土地及其上同段0000建號房屋（門牌
    號碼為嘉義市○○○路00號），遂與張尊悌洽商購買上開房地
    事宜，而曹葉秋娟因債務問題恐上開房地登記其名下遭拍賣
    ，即徵得其子曹文彥（另由檢察官以108年度偵緝字第315號
    為不起訴處分確定）同意，將上開房地借名登記於曹文彥名
    下，買賣雙方商約曹葉秋娟於貸款後除代為清償原第一順位
    抵押權貸款外，尚欠價金部分需同意①上開房地無條件無償
    供張尊悌與黃玉芬繼續使用至少5年、②上開房地預告登記予
    黃玉芬以限制移轉擔保債權。
二、詎曹葉秋娟因認上開房地買賣附無條件無償使用及限制移轉
    之預告登記等條件，將影響金融機構承貸意願，為向金融機
    構詐得高額貸款金額使用，竟意圖為自己不法所有，基於行
    使偽造私文書及詐欺取財之犯意，在雙方105年2月18日締約
    前（詳下述），即未經黃玉芬同意，先於105年1月8日，在
    其嘉義縣○○鄉○○村○○○○000號住處，偽造日期105年1月8日、
    買賣總價金新臺幣（下同）1,800萬元、黃玉芬於同日已收
    款50萬元、無附無條件使用且無預告登記等條件之土地房屋
    買賣契約書，曹葉秋娟復持先前於不詳時地，委由不知情刻
    印業者偽刻之「黃玉芬」印章蓋用印文1枚及偽簽「黃玉芬
    」署名1枚於出賣人欄，另持曹文彥事先授權使用之印章用
    印並簽名於買受人欄（偵5115卷第14至18頁，原審卷第80頁
    ），於105年1月21日，曹葉秋娟再持上開偽造契約、曹文彥
    與連帶保證人曹明夫之身分證、印章、土地及建物謄本、地
    籍圖、平面圖等資料，前去嘉義縣竹崎地區農會（下稱竹崎
    農會）遞狀以行使，表示欲以上開房地向竹崎農會申請抵押
    貸款，致使竹崎農會陷於錯誤，誤信上開偽造契約記載內容
    為真，無附無條件無償使用且無預告登記等條件，進而於同
    年月30日核准貸款1,100萬元，並在上開房地以如下所述之1
    05年2月18日買賣契約辦妥所有權移轉登記及抵押權登記後
    ，於同年3月7日撥款1,100萬元至曹文彥竹崎農會帳號00000
    00-00-0000000之帳戶內，扣除代償原抵押債權8,808,690元
    以塗銷登記外，餘款2,191,310元則由曹葉秋娟詐取入己。
三、為辦理上開房地移轉登記，曹文彥、黃玉芬於105年2月18日
    ，在嘉義市○○路00號之○○○代書事務所簽訂不動產買賣契約
    書，約定價金1,500萬元，其中800萬元需代為清償上開房地
    原第一順位抵押債權，另300萬元張尊悌與黃玉芬同意貸給
    曹葉秋娟指定之來立寶股份有限公司，餘款400萬元則應於1
    10年2月28日前給付，雙方約定上開房地所有權移轉後，曹
    葉秋娟同意①無條件無償供張尊悌與黃玉芬繼續使用5年，至
    少至110年2月28日，屆期若曹葉秋娟尚有餘款未給付，同意
    張尊悌與黃玉芬可繼續無條件無償使用迄全部款項付清完畢
    之日；②上開房地預告登記予黃玉芬以限制移轉擔保債權，
    俟曹葉秋娟全部價金支付完畢後，黃玉芬須即塗銷預告登記
    。同年3月1日上開房地移轉登記予曹文彥名下；同年3月4日
    上開房地抵押權設定登記予竹崎農會；同年3月7日竹崎農會
    撥款1,100萬元至曹文彥上開帳戶，扣除代償原抵押債權8,8
    08,690元以塗銷登記時，未能發現前開2月18日契約上約定
    之①②情事，而於3月9日將餘款2,191,310元解凍，由曹葉秋
    娟詐取入己；同年3月11日黃玉芬為上開預告登記事項。嗣
    曹葉秋娟於2年寬限期內有給付房貸利息383,670元，惟自10
    7年3月寬限期滿後（原審卷第183頁），即未按時繳納房貸
    本利，經竹崎農會聲請民事強制執行程序而拍賣流標。
四、案經竹崎農會訴由臺灣嘉義地方檢察署檢察官偵查起訴。
    理  由
一、訊據被告固坦承其因亟需用款遂向張尊悌洽購上開房地，以
    上開房地向金融機構申請貸款，並持偽造之105年1月8日土
    地房屋買賣契約書向竹崎農會申貸以行使，竹崎農會於同年
    月30日核准貸款1,100萬元後，於同年2月18日曹文彥與黃玉
    芬簽訂不動產買賣契約書，同年3月4日竹崎農會設定抵押權
    後，於同年3月7日放款1100萬元，其則領取2,191,310元等
    情，而坦承行使偽造私文書之犯行（原審卷第222頁，本院
    卷第60、185頁），惟矢口否認有何詐欺取財之犯行，辯稱
    ：105年1月8日的買賣契約，是張尊悌鼓勵我跟他買房地，
    所以我才寫了買賣契約，蓋了黃玉芬的章，拿到竹崎農會申
    請房貸。張尊悌與黃玉芬認為我急需用錢不會做任何反駁，
    所以105年2月18日簽立第二份買賣契約時，才在後面加了附
    條件預告登記擔保債權等，這是張尊悌打好帶過來加上去的
    ，他從事放款工作7、8年，了解附條件契約跟預告登記的影
    響力，因為我急需用錢，所以當下就簽了。我沒有詐欺，如
    果我有詐欺，我不會繳2年的利息，況竹崎農會設有徵信人
    員審核評估貸放額度，上開105年1月8日買賣契約書僅供參
    考而已，我並未施用詐術，又繳息2年，顯非出於自始無履
    行債務之意云云（本院卷第60至61頁，原審卷第70至73、20
    9至221、225至229頁）。
二、經查：
  ㈠行使偽造私文書部分：
　　被告於上開時地先偽造105年1月8日土地房屋買賣契約書（
    買受人曹文彥、出賣人黃玉芬、總價金1,800萬元），再於1
    05年1月21日持上開偽造契約及相關資料，前去竹崎農會遞
    狀申貸以行使之，表示欲以上開房地向竹崎農會申請抵押貸
    款，竹崎農會進而於同年月30日同意核准貸款1,100萬元等
    節，均為被告所坦承，且經證人張尊悌、黃玉芬、曹文彥、
    竹崎農會人員劉誌展、林素霞、林麗秋、胡秋敏證述在卷，
    並有105年1月8日土地房屋買賣契約書（偵5115卷第14至18
    頁）、105年1月21日授信申請書、105年1月21至30日授信批
    覆書、曹文彥之在職證明書、105年1月28日擔保品調查報告
    表、105年1月30日徵信調查報告、內政部不動產交易實價查
    詢服務網資料、○○○有限公司及○○有限公司登記相關資料、
    授信覆審報告表等資料附卷可稽（交查1758卷第63至67、79
    至111頁）。足認被告此部分自白核與事證相符，其行使偽
    造私文書之犯行，堪予認定。
  ㈡詐欺取財部分：
　⒈被告持上開偽造之105年1月8日土地房屋買賣契約書（買受人
    曹文彥、出賣人黃玉芬、總價金1,800萬元），於105年1月2
    1日向竹崎農會遞狀申貸以行使，竹崎農會於同年月30日同
    意核准貸款1,100萬元，業如前述；後於同年2月18日曹文彥
    與黃玉芬簽訂不動產買賣契約書，該不動產買賣契約書載有
    ①總價金1,500萬元、②附無條件無償使用、③預告登記限制移
    轉；嗣同年3月1日上開房地移轉登記予曹文彥名下；同年3
    月4日上開房地抵押權設定登記予竹崎農會；同年3月7日竹
    崎農會放款1,100萬元等客觀流程，亦為被告所不爭執，且
    經證人黃玉芬、曹文彥證述在卷，有105年2月18日不動產買
    賣契約書（含附約）、土地建物登記第一類謄本、曹文彥與
    來立寶股份有限公司之借據兼收據、本票2紙、授信覆審報
    告表、曹文彥申設竹崎農會帳號0000000-00-0000000帳戶之
    交易明細表等在卷可稽（偵5115卷第19至25頁；交查1758卷
    第43至47、113、123至125 頁）。是此部分事實，亦堪認定
    。
　⒉被告雖辯稱受張尊悌指示云云，然證人黃玉芬、張尊悌皆證
    稱未交付或授權被告刻印，對於被告偽造105年1月8日土地
    房屋買賣契約書均不知情（交查1758卷第32頁，交查2436卷
    第30頁，原審卷第144至149頁），證人張尊悌亦否認其與黃
    玉芬曾在被告的公司加保而可能留有印章暨提出投保紀錄資
    料為佐（原審卷第187至192頁），則被告辯稱經張尊悌同意
    依指示為之，尚乏客觀事證以實其說。再者，雙方在○○○代
    書事務所簽訂105年2月18日不動產買賣契約書，既名「買賣
    契約」，內載「立契約書人買方、賣方」、「不動產土地、
    建物」、「買賣總價款」等甚是明確；況且，證人○○○亦於
    本院審理證稱：我認識張尊悌很久，他以前是銀行行員，但
    不曾委託我辦理登記。105年2月18日買賣契約書上面地段、
    地號、面積，是我幫黃玉芬及被告打的，該契約的附約也是
    我打字的，我忘記是誰交代我打的，當初張尊悌、黃玉芬、
    被告一起來找我，有一張紙給我，要我根據那張紙打契約書
    ，就是本件附約，我照那張紙打上去，連同契約書訂完給他
    們，然後再等曹文彥過來。這份契約在2月18日已經簽訂，
    到3月1日才辦理買賣登記，因為辦理有一定順序，登記完畢
    還要開稅單，核發稅單，3月10日才去辦理限制登記，這一
    定要分開辦理，被告後來是改去竹崎農會辦貸款還嘉義市農
    會的貸款，假如限制登記太早辦，他沒辦法去辦貸款。限制
    登記是他們要辦的，才會叫我去辦，當事人決定要怎麼辦，
    我就會依照當事人的意思去辦，時間久了，我沒辦法確定誰
    叫我去辦，但可推想限制登記是黃玉芬要辦，這件買賣附約
    ，是黃玉芬及被告提供給我，我照字登打，寫完會把契約唸
    一次，但預告登記我沒有特別解釋給被告聽等語（本院卷第
    185至190頁），由上可知，被告簽約當時並非倉促為之，仍
    有在場停留等待曹文彥，證人○○○亦有複誦契約，雖無特別
    解釋預告登記，然顯無如被告所辯會誤認為私約、借貸合約
    或陷於輕率、急迫之虞。
　⒊復比對「偽造105年1月8日土地房屋買賣契約書」與「105年2
    月18日不動產買賣契約書」，2者有關①總價金1,800萬元或1
    ,500萬元、②是否附無條件無償使用、③有無預告登記限制移
    轉等大不相同。而竹崎農會內部設置金融授信專業徵信部門
    以鑑價擔保品、審核評估放貸額度與還款資力等，固有前揭
    授信批覆書、擔保品調查報告表、徵信調查報告等資料可查
    （交查1758卷第64、67、79至111頁）。然除此之外，擔保
    品即買賣契約書上記載附無條件無償使用與預告登記限制移
    轉已實質影響「是否放貸」之決定性因素，業經竹崎農會徵
    信人員劉誌展、林素霞、授信經辦胡秋敏、告訴代理人林麗
    秋分別證述明確（交查1758卷第59、155頁，原審卷第80、1
    56、167至168、173、222頁）。參之竹崎地區農會信用部授
    信政策、徵信及授信處理流程與作業手冊關於「擔保品之選
    擇管理及注意事項」㈡擔保品須非為法令所禁止者，其已受
    限制為擔保者，依有關法令辦理。對產權有糾葛、市價變動
    較大及易於變質或破損者不宜徵收。㈢擔保品除評估其整體
    性、可靠性或銷售性外，應先向有關登記機關查核其權利狀
    態，有無重複抵押或設定其他權利情形，以免影響債權保障
    （交查1758卷第184-185頁）。此詳載審核擔保品標的有無
    受限制或擔保等整體狀況，亦即擔保品必須將來得以拍定變
    價，核與卷內地方法院民事執行處選任不動產鑑定人作業參
    考要點修正規定相一致（偵5115卷第9至13頁），並與前開
    竹崎農會人員證詞符合。是被告持偽造105年1月8日土地房
    屋買賣契約書以申貸，其上虛偽「未」載明附無條件無償使
    用及預告登記（難以拍定甚至無法拍定）乃提供不實錯誤資
    訊之施用詐術方式，致竹崎農會審核時無論由契約或調取謄
    本（如下述），均無從得悉上開房地擔保品附無條件無償使
    用及預告登記之事，而陷於誤判無疑。
  ⒋被告簽訂「105年2月18日不動產買賣契約書」後（原審卷第2
    13頁），明知與先前向竹崎農會提出之「偽造105年1月8日
    土地房屋買賣契約書」，2者內容不同，卻未於同年3月7日
    竹崎農會撥貸前及時補件以供重新審核，遑論同年3月1日登
    記買賣移轉、同年3月4日設定抵押權登記、同年3月7日竹崎
    農會撥貸且代償前順位抵押債權、同年3月8日竹崎農會再調
    取土地及建物謄本以確認前順位抵押債權已塗銷、同年3月9
    日竹崎農會解除凍結供被告自由運用餘款2,191,310元，該
    日被告立即匯出提領2,190,030元一空，旋於同年3月10日申
    請辦理預告登記，3月11日登記完畢，均有卷內土地及建物
    謄本（列印時間105年3月8日、107年7月9日）、前揭曹文彥
    申設竹崎農會帳戶之交易明細表、竹崎農會匯款申請書暨取
    款憑條可憑（偵5115卷第22至25頁，交查1758卷第115至121
    、123至125、127至133頁）。由上時序，可見被告申辦上開
    預告登記，係刻意在竹崎農會依序辦理設定抵押權、放款清
    償前順位抵押權並予以塗銷、解除放款之凍結、被告領取餘
    款等程序之後，使竹崎農會縱曾於3月8日再次調取謄本仍無
    法及時察覺「預告登記」之事，益徵被告欲隱瞞此重大因素
    ，其主觀上確有不法所有施用詐術之意思甚明。
　⒌至竹崎農會於事後106年3月27日得悉上述預告登記之事（交
    查1758卷第111至113頁之覆審報告），惟刑法公訴罪責並未
    強制規定或限制告訴人（被害人）提告期間，凡未罹於追訴
    效期即應予發動偵查，況告訴代理人林素霞亦到庭表示期間
    因被告陸續有再繳息才未立即提告（原審卷第174頁），自
    不得遽以反推竹崎農會並無追究詐欺責任之意。被告於107
    年3月之寬限期滿後未能按時本利攤還房貸，經竹崎農會聲
    請民事強制執行程序而拍賣流標，有107年5月24日原審法院
    107年度司促字第4297號支付命令及確定證明書影本、107年
    7月10日民事強制執行聲請狀在卷可考（交查1758卷第159至
    167頁），則相較於貸款「本金」被告提領自用計219萬餘元
    ，縱被告繳息至107年2月合計383,670元（原審卷第162、17
    7至185頁），其僅償還「利息」，本金分毫未為清償，當無
    從逕認被告有何履行債務之意，要難解免其責。
　⒍被告固以前詞置辯，然查，其若非主觀上有不法所有之詐騙
    意圖，何須偽造文書向銀行行使之？其若係以合法之買賣契
    約向銀行申請貸款，經銀行評估放款後，縱然嗣後未能完全
    清償，亦僅屬債務不履行，而非詐欺，其本件先以偽造之契
    約申請放款成功，卻於上開房地過戶設定抵押權撥款後，迅
    為預告登記，益見其以偽造之契約向銀行申辦房貸，確屬施
    用詐術無誤。
  ㈢綜上，被告及辯護人所辯，委無足採。被告行使偽造私文書
　　及詐欺取財之犯行，事證明確，堪以認定，應依法論科。
三、論罪科刑：
    核被告所為，係犯刑法第216條、第210條之行使偽造私文書
    罪及同法第339條第1項之詐欺取財罪。被告偽造印章、蓋用
    印文、偽造簽名為偽造私文書之部分行為，被告偽造私文書
    之低度行為，為行使之高度行為所吸收，均不另論罪。其利
    用不知情之刻印人員，為間接正犯。又被告持偽造105年1月
    8日土地房屋買賣契書之私文書以行使亦同時實現詐欺取財
    之結果，具有重要之關聯性，係在同一犯罪決意及預定計畫
    下所為階段行為，因果歷程並未中斷，即有行為局部之同一
    性，在法律上應評價為一行為，係一行為觸犯數罪名之想像
    競合犯，是應依刑法第55條規定，從一重之行使偽造私文書
    罪處斷。
四、撤銷原判決之理由：
  ㈠原審以被告上開犯行罪證明確，予以論罪科刑，固非無見，
    惟查，檢察官起訴書犯罪事實記載「由曹葉秋娟在系爭契約
    上偽造黃玉芬及曹文彥之簽名」等語，顯見偽造曹文彥簽名
    部分，業經起訴，然原審論此為得曹文彥事先授權，卻未為
    不另無罪之諭知（詳下述），自有違誤。再者，上開部分既
    經本院為不另無罪之諭知，且被告確有給付寬限期之利息，
    此部分量刑之基準已有變動，原審未及審酌，亦有未合。
　㈡被告提起上訴，仍執陳詞否認詐欺，指摘原審量刑過重云云
    ，惟查，原審量刑之基準，有上開變動，認定有罪之範圍較
    起訴範圍為小，被告此部分上訴，雖無理由，然原判決既有
    上開可議之處，乃屬無可維持，自應由本院撤銷改判。
　㈢爰審酌被告本應據實提供真正不動產買賣契約等正確資訊以
    供竹崎農會審核是否核撥貸款額度，卻因亟需資金周轉而持
    偽造契約以申貸、詐取貸款供己使用，致使告訴人竹崎農會
    蒙受財產上損失，所為實非可取，又被告於審理時坦承行使
    偽造文書犯行、否認詐欺取財部分，考量其於2年寬限期按
    時清償利息共383,670元，綜合斟酌被告犯罪動機、手段尚
    稱平和、情節與造成損害非輕，暨其年近6 旬、個人之智識
    程度、經濟與生活狀況（原審卷第217頁）等一切情狀，量
    處有期徒刑1年10月。
  ㈣沒收：
  ⒈偽造之「黃玉芬」印章1顆，均據黃玉芬、張尊悌陳明未交付
    或授權予被告刻印如上，以及如附表所示105年1月8日土地
    房屋買賣契約書上偽造之「黃玉芬」印文、署名各1枚，均
    應依刑法第219條規定，不問屬於犯人與否，併予宣告沒收
    。至該契約上其他黃玉芬之印文，係為騎縫章，無表彰特定
    意思；及105年1月8日土地房屋買賣契約書，既非違禁物，
    且已交付行使而非屬被告所有，均不予諭知沒收。
　⒉刑法關於犯罪所得之沒收及追徵等事項，修正及增訂刑法第3
    8條至第38條之3等條文，於104年12月30日修正公佈，並自
    被告行為後即105年7月1日施行。而沒收、非拘束人身自由
    之保安處分適用裁判時之法律，刑法第2條第2項定有明文，
    故此部分無新舊法比較之問題，應逕行適用裁判時法律。按
    犯罪所得，屬於犯罪行為人者，沒收之。前2項之沒收，於
    全部或一部不能沒收或不宜執行沒收時，追徵其價額。刑法
    第38條之1第1項前段、第3項分別定有明文。被告因本案犯
    行獲得利益2,191,310元【計算式：2,191,810元－開戶存款5
    00元＝2,191,310元，竹崎農會代償前順位抵押債權8,808,69
    0元，此非被告取得，不予列入；寬限期被告僅攤還利息未
    清償本金】，業據告訴代理人林素霞、證人胡秋敏陳明在卷
    （原審卷第162、164頁），並有前揭竹崎地區農會帳號0000
    000曹文彥帳戶交易明細表、還款資料等在卷可參（交查175
    8卷第123頁，原審卷第177至185頁），此部分既為被告犯罪
    所得，應依刑法第38條之1第1項、第3項之規定，就犯罪所
    得併予宣告沒收，於全部或一部不能沒收或不宜執行沒收時
    ，追徵其價額。
五、不另為無罪之諭知：
　　公訴意旨認被告有偽造曹文彥之簽名，認此部分涉犯偽造私
    文書之部分行為，惟證人曹文彥業於偵訊及原審證稱其有授
    權同意等語（偵緝卷第35至37頁，原審卷第80頁），足見此
    部分被告並無偽造簽名一事，此部分罪證不足，本應為無罪
    之諭知，然此部分與上開論罪部分有接續之實質上一罪關係
    ，爰不另為無罪之諭知。
據上論斷，應依刑事訴訟法第369條第1項前段、第364條、第299
條第1項前段，判決如主文。
本案經檢察官陳昭廷提起公訴，檢察官謝錫和到庭執行職務。
中　　華　　民　　國　 110　　年　　11　　月　　11　　日
                  刑事第五庭    審判長法　官  蔡廷宜
                                      法　官  蔡川富
                                      法　官  翁世容
以上正本證明與原本無異。
如不服本判決應於收受送達後20日內向本院提出上訴書狀，其未
敘述上訴理由者，並得於提起上訴後20日內向本院補提理由書（
均須按他造當事人之人數附繕本）「切勿逕送上級法院」。
　　　　　　　　　　　　　　　　　　　書記官  顏惠華　　
中　　華　　民　　國　　110 　年　　11　　月　　11　　日
附表：
編號 文件名稱          出賣人欄位之偽造 印文/ 署名  數量 備      註 1      105 年1 月8 日土地房屋買賣契約書                    「黃玉芬」印文  1 枚 參偵5115卷第14-18頁            「黃玉芬」署名  1 枚  
附錄論罪科刑法條：
中華民國刑法第210 條（偽造變造私文書罪）
偽造、變造私文書，足以生損害於公眾或他人者，處5 年以下有
期徒刑。
中華民國刑法第216 條（行使偽造變造或登載不實之文書罪）
行使第210 條至第215 條之文書者，依偽造、變造文書或登載不
實事項或使登載不實事項之規定處斷。
中華民國刑法第339 條（普通詐欺罪）
意圖為自己或第三人不法之所有，以詐術使人將本人或第三人之
物交付者，處5 年以下有期徒刑、拘役或科或併科50萬元以下罰
金。
以前項方法得財產上不法之利益或使第三人得之者，亦同。
前2 項之未遂犯罰之。